臺灣基隆地方法院民事判決　　　　　　　 98年度訴字第347號
原　　　告　黃運曦
訴訟代理人　劉嵐律師
複代理人　　林雅君律師
被　　　告　陳淑貞
訴訟代理人　楊永成律師
複代理人　　許文哲律師
上列當事人間請求清償債務事件，本院於民國99年12月29日辯論
終結，判決如下：
    主  文
被告應給付原告新臺幣壹佰貳拾玖萬玖仟貳佰捌拾捌元，及自民
國九十八年九月二十九日起至清償日止，按週年利率百分之五計
算之利息。
原告其餘之訴駁回。
訴訟費用由被告負擔壹萬參仟貳佰柒拾元，餘由原告負擔。
    事實及理由
一、按訴狀送達後，原告不得將原訴變更或追加他訴，但擴張或
    減縮應受判決事項之聲明者，不在此限，民事訴訟法第255
    條第1項第3款定有明文。本件原告原起訴主張：被告應給付
    原告新臺幣(下同)3,296,548 元，及自起訴狀繕本送達翌日
    起至清償日止按年息5%計算之利息；嗣於本案審理中變更訴
    之聲明為：被告應給付原告2,427,338 元，及自起訴狀繕本
    送達翌日（即98年9月29）起至清償日止按年息5％計算之利
    息。本件原告縮減應受判決之事項，核與上開規定相符，應
    予准許。
二、原告主張如下：
(一)被告前於民國（下同）89年12月間與永豐商業銀行板新分行
    （以下稱永豐銀行）簽訂票款及電話轉帳代墊合約（代墊款
    帳戶，原告誤帳號為00000000000000000001，惟貸款撥入帳
    號實為00000000000000 ，以下稱系爭帳戶)，並以原告所有
    房地設定最限額抵押權396 萬元，而系爭帳戶原是被告個人
    使用，嗣因原告經營公司有開票需要，遂向被告借支票使用
    ，每隔一段時間再存入現金向被告清償所借票款。詎被告為
    投資事業不斷從系爭帳戶取錢花用，卻將負債丟給原告，嗣
    兩造因感情破裂決意清理系爭帳戶貸款。經結算後，被告因
    無多餘現金可將貸款全數清償，加以原告尚有開票需求，是
    兩造約定：支票由被告保管，日後原告要借支票時，需被告
    在支票上簽名蓋章，原告則負擔貸款利息。以93年10月15日
    為結算點，系爭帳戶所積欠銀行之3,061,039元由原告代被
    告償還，被告則將積欠原告270萬元，分兩階段清償：第一
    階段還款90萬元，每月還2萬元分期付款。第二階段被告幫
    原告清償對被告家屬之負債180萬元。
(二)又查被告自93年10月15日至96年6月5日間，或以電話轉帳向
    銀行借款，或以手中空白支票填入金額逕向銀行領取現金，
    被告雖有陸續存款入系爭帳戶，惟存入金額遠小於借款金額
    。反之原告則於96年3 月13日借用母親即第三人黃邱玉貴之
    相同銀行帳戶，轉帳150萬元進入被告系爭帳戶，再於同年5
    月10日向銀行借款180萬元，以其中1,796,584元代償被告前
    揭債務，總計原告代償金額為3,296,584 元，故原告顯已完
    全清償支票借款及承諾給付之貸款利息，且原告清償金額大
    於借款。
(三)系爭帳戶依法或契約被告對銀行均負有清償義務，雖系爭帳
    戶屬兩造事實上共用，惟從原證10之支票存款歷史往來明細
    查詢一覽表可看出被告使用貸款之軌跡。是原告代被告向永
    豐銀行清償帳戶內貸款時，亦有清償實際上屬被告動用之借
    款，屬第三人清償，故原告以利害關係第三人(抵押人)身份
    ，向銀行代償被告債務，依民法第879 條規定，原告已承受
    銀行對被告之債權，自得向被告請求清償。而依原證10劃線
    部份所顯示，被告使用貸款部份金額共計1,527,338 元，加
    計被告應依離婚協議書給付而未給付之90萬元，被告尚積欠
    原告2,427,338元未付。
(四)併聲明：被告應給付原告2,427,338 元，及自起訴狀繕本送
    達翌日起至清償日止按年息5％計算之利息。
(五)對被告抗辯之陳述：
 1、從被告爭點整理狀及離婚協議書可證，93年10月15日被告實
    際上曾借款270萬元。惟被告從未替原告向被告家屬返還180
    萬元（如被告主張有應負舉證責任），且也未給付90萬元予
    原告，是被告自不能主張扣除270 萬元。另被告主張90萬元
    是原告要求被告代為向原告母親黃邱玉貴所商借，惟依常理
    ，兩造離婚時不歡而散，被告豈會在離婚協議書上約定「再
    給付90萬給原告？足見被告所言不實。又被告承認有給付原
    告90萬元之義務，惟抗辯其於93年10月離婚前即已開始返還
    ，且主張還款方式是由自己所有華信商業銀行（下稱華信銀
    行）帳號00000000000000之帳戶轉帳至原告所有永豐銀行帳
    號00000000000000之帳戶，然事實上從原證10僅顯示被告向
    系爭帳戶貸款並轉入自己帳戶，是被告抗辯已將90萬元還清
    之部份，應自負舉證責任。（卷第175、260、261頁）
 2、由被告爭點整理狀及離婚協議書可證，93年10月15日時被告
    實際確曾借出270 萬元。另原告代償系爭帳戶後，被告仍以
    電話轉帳方式向銀行借出1,081 元等情，足見被告始為系爭
    帳戶使用主體。又被告承認「00000000000000」帳戶是被告
    所有，而由原證10劃紅線部份亦足見被告使用系爭帳戶轉帳
    至自己帳戶，是被告抗辯系爭帳戶都是原告使用、自離婚後
    其就未使用系爭帳戶貸款云云，顯不實在。（卷175頁左邊
    中間、261頁）
 3、被告雖主張原告不當得利，惟顯無法律上理由，乃因其一：
    原告核算當月可能要使用之支票後，向被告情商借用支票，
    被告在衡量貸款利息由原告負擔之利基下，始同意簽名蓋章
    借出原告所借用之支票張數。其二：原告已完全清償借用支
    票發票之全部金額。其三：被告個人亦使用系爭帳戶向銀行
    借貸金錢。以上足以說明被告答辯之詞不足採信，亦無所謂
    「以不當得利抵銷銀行借款」之理。（卷第175、176頁左）
 4、又原告僅需向被告清償「借票使用額度」，事實上也全部清
    償完畢，系爭帳戶債務本應由被告向銀行清償，且倘被告主
    張代償金額全是原告借票金額，此亦應由被告負舉證責任。
    （卷第261頁）
 5、另本院調集之現金票並查無93年12月1 日之支票，是被告訴
    狀附表 3編號第27支票應為誤列。且退萬步言，縱應減少原
    證8–2所載被告提領之金額(即以2,092,939元扣除本院前次
    已調集之現金票支出與轉入原告帳號之金額776,000 元，見
    附表，卷第281頁) ，依被告所存入之1,128,005元，被告仍
    應給付其差額計188,934 元，加計被告依原證６離婚協議書
    應給付之90萬元，被告應給付之總額為1,088,934元。（卷
    第279頁）
 6、又被告主張其系使用系爭帳戶轉帳2 萬元至原告華信銀行帳
    號00000000000000之帳戶來還款90萬云云，惟卻同時主張系
    爭帳戶都是原告負債，如此被告豈不是拿原告的錢放進原告
    另一個帳戶再聲稱已清償，足見甚為荒謬。另被告聲稱只用
    635,000元，但卻自認存入112萬元，亦殊不合常理，乃避重
    就輕之詞，實不足採信。（卷第279、280頁）
二、被告辯稱如下：
(一)查兩造原係夫妻，系爭帳戶原是被告個人使用，惟嗣後永豐
    銀行板新分行陸續匯入被告銀行帳戶之借款，事實上皆係由
    原告領走或使用，充作原告作為經營公司或其個人或家庭之
    用（卷第29、30頁），嗣93年10月兩造離婚時，兩造就債務
    問題定有協議，約定由被告代原告償還其前向被告母親及胞
    姊分別借款之50萬元及130 萬元，而永豐銀行系爭帳戶之貸
    款則由真正動支系爭貸款之原告自行負責償還，惟原告未立
    即依約償還，反而繼續開立被告之支票而透支使用系爭帳戶
    ，至96年5 月18日原告始將系爭帳戶貸款結清。又系爭帳戶
    貸款自93年10月後即全係原告一人在貸款額度內陸續以開立
    支票方式借貸使用，是實際借款債務人為原告而非被告，故
    原告於96年間由其母親帳戶及自己另外貸款而清償系爭貸款
    ，係償還自己之債務，自無為被告代為清償債務可言，是以
    原告依民法879條規定向被告主張返還3,296,584元，實無理
    由。（卷第101、102頁）
(二)退步言之，自兩造離婚後，兩造係約定原告應清償系爭貸款
    ，被告並未同意原告繼續開立支票，而使用系爭帳戶進行透
    支方式之貸款，則原告持被告為發票人之支票給付他人而清
    償原告自己債務之行為，係屬無法律上原因而受有利益，致
    被告受有貸款債務增加之損害，即已構成對被告之不當得利
    ，故自93年11月起至96年 6月止，原告不當得利之金額已超
    過3,296,584元，故原告於96年間分別清償180萬元及1,796,
    584元縱使係為被告清償貸款，被告依民法第334 條第1項、
    第335條第1項規定以對原告不當得利債權中之3,296,584 元
    主張抵銷。（卷第102頁）
(三)又依永豐銀行函覆資料即系爭被告支存帳戶自93年10月至95
    年10月間兌現之支票正、反面影本所示，其中被證3 之支票
    兌領人為南山人壽保險股份有限公司，支票背面皆係註明有
    「黃運曦」，足徵系爭支票為原告給付予保險公司之保險費
    。再者，被證4 之附件14係支付花旗銀行信用卡中心，而附
    件32更係在支票受款人書明「限存入美商花旗銀行信用卡中
    心0000000000000000卡號黃運曦帳戶」，而兩張支票背面同
    係註明「黃運曦」、其身分證字號及電話等資料，依此足徵
    該兩紙支票應係原告用以償付其花旗銀行信用卡債務，另被
    證5 之附件31、39、48之支票受款人皆為盛廣工業股份有限
    公司（下稱盛廣公司），而該等支票背面除有受款人兌現時
    所蓋用銀行帳號、戶名外，皆另備註有「北霸」二字，其應
    指「北霸水電工程有限公司」即為原告所經營之公司，依此
    足以證明前揭支票亦係原告公司用以給付予盛廣公司之貨款
    或工程款等債務。綜上所述，足見原告開立前揭支票用以給
    付其保險費、卡債及原告公司之貨款或工程款等債務，其中
    無一與被告相關，再者，其他附件支票雖於背面未直載記載
    有與原告或其公司相關之文字，然由系爭支票之受款人分別
    為鎧鉅工業顧問有限公司、兆盛鐵箱有限公司、匯宇工程實
    業有限公司、萬陽水電材料有限公司、達鋐電線電纜有限公
    司、德安五金有限公司、奕華五金有限公司等，皆係可推斷
    與原告所營「水電工程」公司有生意往來之公司行號，而與
    被告無涉，則由上開支票應足見自93年10月以降，持續向永
    豐銀行貸款而開立系爭支票之人為原告而非被告，故系爭帳
    戶貸款之實際債務人確為原告。被告並否認有持空白支票填
    入金額向銀行領取現金。（卷第197、198、231頁）
(四)90萬元之款項，被告係以現金交付原告或由被告華信銀行帳
    號00000000000000之帳戶以轉帳方式匯入原告永豐銀行帳號
    00000000000000之帳戶為給付，且被告給付該筆90萬元項款
    之緣由，係因當初原告欲向其母黃邱玉貴借款，其母當時為
    諸多因素不願貸與原告，反而稱因被告信用良好，要求若要
    借款須由被告出面代原告借款，在兩造婚姻關係存續間，被
    告為助原告渡過經濟難關，方勉為其難同意原告之母要求，
    故系爭90萬元實係返還對其母黃邱玉貴之借款，且被告係於
    93年10月離婚前即已開始返還系爭款項，惟至兩造離婚時尚
    未還清。（卷第230頁）
(五)又依永豐銀行函覆資料所示，永豐銀行帳號00000000000000
    之帳戶開戶人係原告而非被告，故自系爭帳戶轉至上開帳戶
    之金錢，屬原告所使用之金錢甚明，再者，經函調共二十六
    紙臨櫃兌現支票（即以開立支票方式臨櫃兌換現金），其兌
    領人皆係原告，故可證原告所列原證8–2表格之金額係全然
    不實，而經歷次函調銀行資料可見，系爭貸款帳戶多係原告
    開票使用及轉入其上開帳戶，而被告於此段期間（即93年10
    月15日後至原告結清系爭帳戶貸款止）所用之金額僅係轉入
    自己華信銀行帳號00000000000000之帳戶共計635,000元（
    附表2，見本院卷第274頁），而依原證8–2所示被告存入之
    金額為1,128,005 元（此為原告所不爭執），遠高於被告所
    貸用之金額，而依原告所自承貸用之金額4,361,010 元，加
    計轉入原告上開帳戶金額130,000元（詳附表2）及臨櫃兌現
    支票676,000元（詳附表3），本件原告所貸用之金額至少為
    5,167,010 元。另原告經被告聲請調閱系爭貸款帳戶票據後
    ，始承認有使用系爭帳戶之支票，惟觀原證8–2表格，原告
    承認其使用部分多係交付工程公司或行號，惟就支票給付於
    個人部分，原告皆未承認而反之指稱此為被告所貸用，惟經
    歷次調閱支票可見，被告實無以系爭帳戶開立支票方式貸用
    金錢，僅係有數次轉帳至自己帳戶使用，而依先前調查證據
    資料應可證實，系爭貸款帳戶支票為原告所使用，故原告所
    貸用金額實應遠高於前述516 萬餘元，故原告於97年間結清
    系爭帳戶貸款金額，實係清償自己之貸款（因被告雖係貸用
    635,000 元，但存入金額早係遠高於此，系爭帳戶所餘貸款
    金額自係原告之借款），自無理由向被告請求返還，
(六)併聲明：原告之訴及假執行之聲請均駁回。如受不利判決，
    願供擔保，請准宣告免為假執行。
三、不爭執事實：
(一)被告於89年12月間與永豐銀行簽訂票款及電話轉帳代墊合約
    ，申請設立系爭帳戶並以原告所有房地設定額度396 萬元之
    最限額抵押。
(二)原告之母邱玉貴於96年3月13日自其帳戶轉帳150萬元至系爭
    帳戶。原告於96年5月10日向永豐銀行貸款180萬元，並以其
    中1,796,584 元匯款至系爭帳戶償還系爭帳戶貸款，總計原
    告匯款入系爭帳戶之金額為3,296,584元。
(三)兩造於93年10月15日離婚時訂定離婚協議書，兩造約定原告
    應將被告之支票歸還，被告則應以每月2 萬元之方式分期給
    付原告90萬元，另180 萬元部分係原告積欠被告家屬之債務
    則約定由被告代原告清償。
    以上各項，復有原告提出之其他約定事項影本、抵押權設定
    契約書影本、電腦查詢單影本、撥款申請書影本、離婚協議
    書影本等附卷可稽，且為兩造所不爭執，均堪信為真正。
四、得心證之理由：
(一)本件兩造爭執要旨所在為：系爭帳戶之票款及電話轉帳代墊
    債務，被告所使用及應負擔之部分為何？被告有無依兩造離
    婚協議書給付原告90萬元？茲分別論述如下：
(二)系爭帳戶之票款及電話轉帳代墊債務，被告所使用部分及應
    負擔清償責任之數額應為何？
 1、按當事人主張有利於己之事實者，就其事實有舉證之責任，
    民事訴訟法第277 條前段定有明文。本件被告與永豐銀行簽
    訂票款及電話轉帳代墊合約並申請設立系爭帳戶，已如前述
    ，則依經驗法，系爭帳戶之管理及金錢進出、債務之清償，
    應係帳戶之所有人即被告所掌理，縱使親如家人或配偶，亦
    少有出借使用之情形。況兩造已於93年10月15日已因激烈衝
    突而離婚，婚後雖因被告仍對原告負債務，該循環帳戶又係
    以原告之不動產設定抵押而設立，而原告復有使用支票及循
    環信用之必要，故向被告借用支票，及請被告自系爭帳戶中
    轉帳以應急，被告亦得依此帳戶而為轉週。此有兩造之陳述
    及卷附之離婚協議書可稽(卷第178 頁)。雖系爭帳戶進出之
    金額兩造均有動用，惟觀之兩造情誼已逝，僅係兩造對此帳
    戶均有所依賴，故原告得自該帳戶中獲得週轉之便，自帳戶
    之管理或使用，係帳戶所有人所掌理，被告欲自系爭帳戶中
    轉帳使用或借用該帳戶之支票，應係經被告之同意始得為之
    。故本件自舉證法則與經驗法則而言，如主張系爭帳戶內之
    金額為原告所使用者，應由被告負舉證責任，被告若主張系
    爭帳戶之債務非其使用，依前規定，屬有利於被告之事實，
    亦應由被告負舉證責任。
 2、經查，原告主張系爭帳戶中原證十粉紅色螢光筆所劃之27筆
    項目共計1,527,338 元之部分非原告所使用，而屬被告使用
    等事實，其中685,000 元部分業經被告自認屬實（見本院99
    年12月29日言詞辯論筆錄，卷第284 頁），復有永豐商業銀
    行板新分行99年１月11日永豐銀板新分行(099)字第2號函附
    之系爭帳戶支票存款歷史往來明細查詢一覽表在卷可稽，此
    部分之事實自堪信為真實，而得為本件判決之基礎。本件被
    告僅抗辯原告提出原證十部分金額所轉入帳戶非被告所有，
    被告亦不清楚帳戶所有人為何云云，惟被告為帳戶所有人，
    掌管帳戶之進出及支票之使用，如未能證明轉出之金額係進
    入原告之帳戶者，或係原告借用之支票，證據上即應認係被
    告自己使用之金額，故空言否認，復未舉證以實其說，自難
    就被告此部分之抗辯為有利於被告之認定，且被告確有於兩
    造離婚後之93年11月17日及94年4 月18日分別從系爭帳戶領
    用支票各50張等情，業經本院依職權向永豐銀行查詢屬實，
    此亦有99年10月15日永豐銀板新分行（99）字第36號函在卷
    可憑（見卷第219 頁），綜上所述，原告主張系爭帳戶被告
    使用之部分共計1,527,338元之事實，自堪以認定。
 3、次查，被告存入系爭帳戶之金額為1,128,050 元之事實，此
    有原告提出之原證8–2為證，復有永豐商業銀行板新分行99
    年1月11日永豐銀板新分行(099)字第2號函附NK0007H支票存
    款歷史往來明細查詢一覽表在卷可憑，是此部分之事實亦堪
    認定。綜上，被告就系爭帳戶貸款使用之金額扣除其前揭存
    入之金額，即為被告應負擔清償責任之金額，故本件被告就
    系爭帳戶所負擔之清償責任為399,288元。
 4、按為債務人設定抵押權之第三人，代為清償債務，或因抵押
    權人實行抵押權致失抵押物之所有權時，該第三人於其清償
    之限定內，承受債權人對於債務人之債權。但不得有害於債
    權人之利益。民法第879 條定有明文。本件被告與永豐銀行
    簽訂票款及電話轉帳代墊合約，係以原告所有房地設定額度
    396萬元之最限額抵押，及原告將3,296,584元匯款入系爭帳
    戶代被告清償系爭帳戶債務等情，既已如前所述，原告自得
    依前揭規定於清償限度內，承受永豐銀行對被告之債權，故
    本件原告依民法第879條規定請求被告給付399,288元部分，
    即屬有據，應予准許。
(三)關於原告另請求被告應給付離婚協議書上之按月給付2 萬元
    ，至90萬元止之約定部分，被告固抗辯：其係以現金交付原
    告或由被告華信銀行帳號00000000000000之帳戶以轉帳方式
    匯入原告同行帳號00000000000000之帳戶為給付，且被告係
    於93年10月離婚前即已開始返還系爭款項，惟至兩造離婚時
    尚未還清云云，惟被告並未提出任何證明（匯款證明）以證
    明其抗辯為真實，被告前揭抗辯，自不足採。而原約定每月
    2萬元，應為45期(45個月即3年9 個月)可以清償完畢，兩造
    於93年10月15日離婚迄今已逾該清償期限，原告因此主張被
    告應給付離婚協議書上所約定之90萬元，為有理由，亦應准
    許。
五、綜上所述，故原告依民法第879 條規定提起本訴，請求被告
    給付主文第1 項所示本金、利息，合於法律規定，應予准許
    。逾此部分之請求為無理由，應予駁回。
六、本案事證已臻明確，雙方其餘主張陳述及所提之證據，經審
    酌後於本件判決結果無影響，爰不逐一論述，附此說明。
七、綜上所論，原告之訴為一部有理由，一部無理由，依民事訴
    訟法第79條，判決如主文。
中    華    民    國    100   年    1     月    12    日
                  民事庭法  官  蔡聰明
以上正本係照原本作成。
對於本件判決如有不服，應於收受送達後20日內向本院提出上訴
書狀，敘述上訴之理由，上訴於臺灣高等法院，並按他造當事人
之人數附具繕本。
中    華    民    國    100   年    1     月    12    日
                        書記官  王月娥